最　高　行　政　法　院　判　決
                                     100年度判字第2272號
上  訴  人　張玉秀
訴訟代理人　詹文凱　律師
被 上訴 人　內政部
代　表　人　江宜樺
上列當事人間臺灣地區與大陸地區人民關係條例事件，上訴人對
於中華民國99年3月25日臺北高等行政法院98年度訴字第2372號
判決，提起上訴，本院判決如下：
　　主  文
上訴駁回。
上訴審訴訟費用由上訴人負擔。
　　理  由
一、上訴人於民國97年7月3日以其於31年9月6日與張文政（已歿
    ）結婚，設籍當時臺北州七星郡士林街士林百二十九番地，
    至37年初，張文政奉命前往東北國軍聯合勤務總司令部65後
    方醫院醫治傷員，並編入防諜小組，上訴人及子隨同前往，
    大陸淪陷後，全家無交通工具返臺，在遼寧省葫蘆島被俘，
    受盡折磨，61年張文政病故；上訴人原籍臺灣，未曾放棄中
    華民國國籍，因現實環境，不得不隨張文政前往大陸地區，
    茲願註銷大陸地區戶籍及放棄持用大陸地區護照，依臺灣地
    區與大陸地區人民關係條例（下稱兩岸人民關係條例）第9
    條之1、第9條之2，以及在臺原有戶籍大陸地區人民申請回
    復臺灣地區人民身分許可辦法（下稱回復身分許可辦法）規
    定，向被上訴人申請回復臺灣人民戶籍，回復臺灣地區人民
    身分。被上訴人以97年11月24日內授移移陸坤字第09710281
    60號處分書審查不予許可。上訴人不服，提起訴願、行政訴
    訟均遭駁回，遂提起本件上訴。
二、上訴人起訴主張：上訴人係配合軍令而為戶籍遷移，且事實
    上係於中華民國境內之「依法遷移」，戶籍登記並無變更，
    因戰亂滯留大陸，但從未有變更臺灣地區戶籍之意思及作為
    ，戶籍機關亦未註銷上訴人戶籍，有被上訴人97年9月5日合
    內戶字第0970142310號函可證，相關機關認定上訴人不具臺
    灣地區人民身分，要求上訴人依兩岸人民關係條例申辦，令
    上訴人倍感無奈；依被上訴人所轄入出國及移民署曾於97年
    10月1日以移署移居民字第09710722820號函文可知，上訴人
    原具有中華民國國籍，亦符合兩岸人民關係條例第16條第2
    項第3款及第4款之條件，則上訴人當然符合申請回復臺灣人
    民身分並返臺定居規定，是以原處分於法未合；被上訴人要
    求上訴人於法定期間註銷大陸地區戶籍實屬強人所難，蓋上
    訴人滯留大陸，有關兩岸人民關係條例修正之法定期間，並
    不知此一規定；而93年3月1日施行之該條例第9條之1第3項
    規定以限期方式，使人民既有權益失效，違反法律不溯及既
    往原則；上訴人所求為身分之確認，涉及自己及子孫之歸屬
    外，更影響上訴人進出臺灣地區之便利性、探親及依親之權
    利及前往他國時之身分等等，均非准許回臺居住可以解決。
    本件原處分既有違誤，自應予以撤銷，作成准予回復臺灣地
    區人民身分之處分等情。並聲明求為判決：訴願決定、原處
    分均撤銷。被上訴人應作成准予上訴人回復臺灣地區人民身
    分之處分（定居申請不在起訴範圍。）
三、被上訴人則以：(一)上訴人配偶張文政固具有臺籍前國軍身分
    ，並經國防部人事參謀次長室確認在案，惟其欲依兩岸人民
    關係條例第16條第2項第3款規定申請在臺定居，因配偶張文
    政（申請主體）已於61年間在大陸地區病故，依同條例第16
    條第4項規定，大陸地區配偶僅得隨同臺籍前國軍申請，不
    得單獨申請在臺定居，故上訴人在其配偶張文政（即臺籍國
    軍本人）已死亡之情況下，依法不得申請在臺灣地區定居。
    (二)依回復身分許可辦法第5條第1款規定，上訴人既已於65年
    3月9日隨夫設籍於大陸，且未於兩岸人民關係條例修正施行
    之日起6個月內（即93年3月1日起6個月內），註銷其大陸地
    區戶籍或放棄領用大陸地區護照並向被上訴人提出相關證明
    ，不符規定。另上訴人係76年11月1日以前在大陸地區設有
    戶籍或領用大陸地區護照者，依回復身分許可辦法第5條第1
    款規定得不予許可申請回復臺灣地區人民身分。(三)被上訴人
    96年12月18日核准上訴人在臺專案長期居留，且雲林縣政府
    亦同意協助安置就養，上訴人若來臺依規定居住，於99年7
    月1日後，即可申請在臺灣地區定居，然上訴人卻似不願返
    臺居住，與政府專案許可渠在臺灣地區長期居留之美意有所
    未合，併予敘明。綜上所述，本件上訴人之訴為無理由等語
    ，資為抗辯。並聲明求為判決駁回上訴人之訴。
四、原判決以：(一)依上訴人訴之聲明僅請求被上訴人作成准予回
    復臺灣地區人民身分，而未請求在臺灣定居，是本件以被上
    訴人應否作成許可上訴人回復臺灣地區人民身分為審理範圍
    ，至於應否准許在臺灣地區定居則非本件審理範圍先予敘明
    。(二)兩岸人民關係條例第9條之1第3項係為使民眾於本條增
    訂後有一段時間因應，使其得因註銷大陸地區戶籍或放棄領
    用大陸地區護照，而不喪失臺灣地區人民身分，故訂定之過
    渡條款，明定渠等在本條例修正施行之日起6個月內，註銷
    大陸地區戶籍或放棄領用大陸地區護照，並向被上訴人提出
    相關證明者，不喪失臺灣地區人民身分。而就未於過渡時間
    註銷大陸地區戶籍或放棄領用大陸地區護照，致喪失臺灣地
    區人民身分即者，如日後註銷大陸地區戶籍或放棄護照者，
    應使其得回復臺灣人民身分，故增訂第9條之2，並授權由主
    管機關擬訂回復身分相關辦法，該辦法未逾授權範圍亦合於
    立法意旨，自得為本件所適用。(三)經查上訴人係76年11月1
    日以前在大陸地區設有戶籍或領用大陸地區護照，其不符合
    回復身分辦法第5條規定；且上訴人為本件申請回復臺灣地
    區人民身分時，並未依規定備具經權責機構驗證之註銷大陸
    地區戶籍或放棄持用大陸地區護照之相關證明文件，此有上
    訴人申請書在卷可憑，是上訴人不符合前揭回復身分許可辦
    法之規定，至為明確，從而被上訴人否准上訴人申請自屬適
    法。(四)依兩岸人民關係條例第2條第4款及其施行細則第5條
    規定，大陸地區人民係指在大陸地區設有戶籍之人民，有關
    大陸地區人民申請許可回復臺灣地區人民身分，自應適用兩
    岸人民關係條例及回復身分許可辦法之規定，非以國籍為認
    定標準，故上訴人以此主張其為兩岸人民關係條例所稱臺灣
    地區人民，委不足採。又兩岸人民關係條例第9條之1第3項
    規定既經立法院三讀通過，總統公布施行，自應為兩岸人民
    往來並處理衍生之法律事件所適用，並無溯及既往之問題，
    被上訴人據以裁量適用乃依法行政並無違誤；而行政法院應
    依法適用法律為裁判，亦非法律審查機關，故上訴人此部分
    主張委不足取。(五)就違反兩岸人民關係條例第9條之1第1項
    規定在大陸地區設有戶籍或領用大陸地區護照者，有關機關
    是否有特殊考量，而不喪失臺灣地區人民身分，要與被上訴
    人是否許可上訴人申請回復身分之處分，分屬二事；且「有
    關機關認有特殊考量」，係指有關機關對於臺灣地區設有戶
    籍或領用大陸地區護照者，審酌有特殊考量，認為不應喪失
    臺灣地區人民身分之情形，並應由該機關提出相關事證及說
    明，有統籌處理兩岸事務機關行政院大陸委員會97年12月26
    日函可憑。本件上訴人並未提出相關事證及說明有特殊考量
    ，自不符合是項規定。綜上，原處分核無違誤，訴願決定，
    予以維持，亦無不合。上訴人訴請撤銷訴願決定及原處分，
    並請求被上訴人應作成准其回復臺灣地區人民身分之處分，
    均無理由，應予駁回。
五、上訴人上訴意旨略謂：(一)原判決理由雖以單一戶籍原則為兩
    岸人民關係條例第9條之1及第9條之2之基礎，但未考量如上
    訴人之被迫遷移及滯留之例外情形。而上訴人依國家法令所
    為，到後來竟因此而喪失身分權利，法令上又未給予任何救
    濟，此種國家侵害人民之情形，對於上訴人及相類似之人民
    ，實屬極端不公平。原判決未辨明兩岸人民關係條例第9條
    之1及第9條之2之適用範圍，誤認上訴人應適用該條文，其
    適用法律已有錯誤，構成行政訴訟法第243條第1項之違背法
    令。(二)被上訴人對於上訴人主張有兩岸人民關係條例第9條
    之1第2項之適用，自應查明有無除外情形，如有不明，亦應
    向主管之國防部詢問。然被上訴人竟怠為此項查詢，已有失
    職。原判決對上訴人是否具「有關機關認有特殊考量」要件
    ，並未就上訴人之實際情況審酌，亦未再詢問國防部等相關
    機關，徒以國防部於95年間之公函稱上訴人之夫非敵後工作
    人員一點，即全盤否定上訴人之特殊情況。縱上訴人之夫非
    敵後工作人員，但仍是因依國防部派命而至大陸遼寧省地區
    任職，並因無召回之命令而滯留該地。上訴人夫妻因公被迫
    滯留大陸地區，此為相關機關不爭之事實，為何不符「特殊
    考量」之要件，實命人不解。原判決不適用兩岸人民關係條
    例第9條之1第2項之除外規定，已有判決不適用法規之違法
    。(三)兩岸人民關係條例第9條之1第3項規定違反法律不溯及
    既往原則及既得權保護原則，已違背憲法第23條及中央法規
    標準法第18條但書之規定。原判決未予察覺，其適用法規亦
    有不當等語。
六、本院查：
    按「本條例修正施行前，臺灣地區人民已在大陸地區設籍或
    領用大陸地區護照者，其在本條例修正施行之日起六個月內
    ，註銷大陸地區戶籍或放棄領用大陸地區護照並向內政部提
    出相關證明者，不喪失臺灣地區人民身分。」兩岸人民關係
    條例第9條之1第3項定有明文。此一規定，係為使因故已在
    大陸地區設籍或領用大陸地區護照之原屬臺灣地區人民，有
    因應時間，使其得因註銷大陸地區戶籍或放棄領用大陸地區
    護照，而不喪失臺灣地區人民身分。又就未於過渡時間註銷
    大陸地區戶籍或放棄領用大陸地區護照，致喪失臺灣地區人
    民身分者，亦增訂第9條之2規定，嗣後註銷大陸地區戶籍或
    放棄持用大陸地區護照，得向內政部申請許可回復臺灣地區
    人民身分，並返回臺灣地區定居，並授權由主管機關擬訂回
    復身分相關辦法，以資適用。本件上訴人係76年11月1日以
    前在大陸地區設有戶籍或領用大陸地區護照，並不符合回復
    身分辦法第5條規定；且上訴人為本件申請回復臺灣地區人
    民身分時，並未依規定備具經權責機構驗證之註銷大陸地區
    戶籍或放棄持用大陸地區護照之相關證明文件，自不符合前
    揭回復身分許可辦法之規定，因認被上訴人否准上訴人申請
    並無不法，而駁回上訴人在原審之訴，原判決已詳敘其駁回
    之理由。核上訴人上開上訴理由，係就原審取捨證據、認定
    事實之職權行使，指摘其為不當，並就原審已論斷者，泛言
    未論斷，或就原審所為論斷，泛言其論斷未考量上訴人之特
    殊情形，應認本件上訴為無理由，應予駁回。
七、據上論結，本件上訴為無理由。依行政訴訟法第255條第1項
    、第98條第1項前段，判決如主文。
中　　華　　民　　國　　100　 年　　12　　月　　29　　日
                    最高行政法院第三庭
                        審判長法官　吳　明　鴻
                              法官　侯　東　昇
                              法官　江　幸　垠
                              法官　林　金　本
                              法官　陳　國　成

以  上  正  本  證  明  與  原  本  無  異
中　　華　　民　　國　　100　 年　　12　　月　　30　　日
　　　　　　　　　　　　　　　書記官　楊　子　鋒